【裁判字號】    98,簡上,1462
【裁判日期】    990126
【裁判案由】    重利
【裁判全文】
臺灣板橋地方法院刑事判決            98年度簡上字第1462號
上  訴  人
即  被  告  甲○○
上列上訴人即被告因公共危險案件，不服本院中華民國98年9 月
22日第一審簡易判決（98年度簡字第546 號，聲請簡易判決處刑
案號：97年度偵字第21951 號），提起上訴，本院管轄第二審之
合議庭判決如下：
    主  文
上訴駁回。
    事  實
一、甲○○於民國97年7 月初某日，在蘋果日報刊登有關小額借
    款及其所使用之行動電話號碼0000000000之分類廣告，使急
    需用錢之不特定人於急迫之際，撥打電話向其借款。邱雨嫺
    （起訴書誤繕為邱雨嫻）於97年7 月初某日，見報即撥打上
    開廣告上所載之行動電話要求借款，甲○○即基於乘他人急
    迫貸以金錢，而取得與原本顯不相當之重利之犯意，於同日
    晚間某時許，在邱雨嫺所任職之臺北市○○區○○街105 號
    之仁康牙醫診所前，乘邱雨嫺經濟拮据急需用錢之際，貸以
    新臺幣（下同）40,000元，預扣第一期利息12,000元，並約
    定以10天為1 期，每期利息12,000元（即高達年息百分之10
    80），甲○○即交付預扣第一期利息後之28,000元予邱雨嫺
    ，而向邱雨嫺收取與原本顯不相當之重利，同時要求邱雨嫺
    需簽立同借款金額之本票以為擔保，邱雨嫺隨即簽發票面金
    額為40,000元之本票1 紙交予甲○○收執，嗣邱雨嫺約於同
    年月8 、9 日，因無法負擔第二期利息，即向其任職之牙醫
    診所負責人借得40,000元後，返還40,000元予甲○○，甲○
    ○即將前開邱雨嫺所簽發之本票返還邱雨嫺。嗣邱雨嫺於同
    年月12日，因經濟仍屬困窘，即再撥打前開電話向甲○○借
    款25,000元，甲○○即另行起意，復又基於乘他人急迫貸以
    金錢，而取得與原本顯不相當之重利之犯意，於同日某時許
    ，在邱雨嫺位於臺北縣板橋市○○路51巷12號居所之樓下，
    乘邱雨嫺經濟拮据急需用錢之際，貸以25,000元，預扣第一
    期利息5,000 元，並約定以10天為1 期，每期利息5,000 元
    （即高達年息百分之720 ），甲○○即交付預扣第一期利息
    後之20,000元予邱雨嫺，而向邱雨嫺收取與原本顯不相當之
    重利，同時要求邱雨嫺簽立本票以為擔保，邱雨嫺隨即簽發
    票面金額為25,000元之本票1 紙交予甲○○。嗣邱雨嫺因無
    力支付借款利息，遂報警處理，為警於97年7 月25日12時10
    分許，在臺北縣板橋市○○路51巷12號前查獲甲○○，並於
    甲○○身上扣得邱雨嫺所簽發之上開票面金額為25,000元之
    本票1 紙，因而查知上情。
二、案經臺北縣政府警察局板橋分局報請臺灣板橋地方法院檢察
    署偵查後聲請以簡易判決處刑。
    理  由
壹、證據能力：
    本案公訴人所引用之卷證資料（包含人證與文書證據），並
    無證據證明係公務員違背法定程序所取得，又被告以外之人
    於審判外之陳述，經核並無非出於自由意願而為陳述或遭違
    法取證及顯有不可信之情況，再卷內之文書證據，亦無刑事
    訴訟法第159 條之4 之顯有不可信之情況與不得作為證據之
    情形，且被告甲○○迄本院言詞辯論終結前均未聲明異議，
    依刑事訴訟法第159 條至159 條之5 之規定，均有證據能力
    ，合先敘明。
貳、實體方面：
一、訊據被告矢口否認有何重利犯行，辯稱：伊並未刊登刷卡換
    現金之廣告，該廣告乃係伊友人所刊登，因該名友人臨時有
    事前往大陸，因而將手機委託伊幫忙處理，嗣被害人邱雨嫺
    撥打該支手機要求借款40,000元，並表示需用錢返還地下錢
    莊，伊因而心軟即同意借款40,000元，邱雨嫺即自行表示其
    向他人借款利息10天是6,000 元，但伊並未表示利息要多少
    ，且未收受利息，況伊僅有借款40,000元1 次予被害人，並
    未再借第2 次之25,000元，而邱雨嫺頭腦不清楚，所為陳述
    有問題云云。惟查：
  (一)被告確有於97年7 月初某日，在邱雨嫺所任職之臺北市○○
    區○○街105 號之仁康牙醫診所前，借款40,000元予邱雨嫺
    ，預扣第一期利息12,000元，並約定以10天為1 期，每期利
    息12,000元，被告即交付預扣第一期利息後之28,000元予邱
    雨嫺，同時要求邱雨嫺需簽立同借款金額之本票以為擔保，
    邱雨嫺隨即簽發票面金額為40,000元之本票1 紙交予被告收
    執，嗣邱雨嫺約於同年月8 、9 日，返還40,000元予被告，
    被告即將前開邱雨嫺所簽發之本票返還邱雨嫺。嗣被告再於
    同年月12日，在邱雨嫺位於臺北縣板橋市○○路51巷12號居
    所之樓下，借款25,000元予邱雨嫺，預扣第一期利息5,000
    元，並約定以10天為1 期，每期利息5,000 元，被告即交付
    預扣第一期利息後之20,000元予邱雨嫺，邱雨嫺亦再簽發票
    面金額為25,000元之本票1 紙交予被告以為擔保等情，業經
    證人即被害人邱雨嫺於警詢、偵查及本院審理時證述明確，
    並有邱雨嫺於上開第二次借款時，所簽發之票面金額25,000
    元之本票1 紙（見偵查卷第23頁）、被告所有而供其與邱雨
    嫺聯繫借款事宜所用之行動電話1 支（含SIM 卡1 枚，門號
    ：0000000000號）扣案可資佐證，而被告對於確有貸款40,0
    00元予邱雨嫺，並收受邱雨嫺於該次借款時所簽發之票面金
    額為40,000元之本票1 紙，嗣已返還該紙40,000元本票予邱
    雨嫺，並再收受邱雨嫺所簽發之票面金額為25,000元之本票
    1 紙一節亦坦承不諱，足見證人邱雨嫺上開證述情節並非虛
    構，應屬可信。
  (二)被告雖以前詞置辯，惟觀諸被告於警詢、偵查及本院訊問時
    所供稱之情節，可知被告於警詢時尚供承：確有於蘋果日報
    刊登借款之分類廣告，並於該借款之分類廣告上同時刊登其
    所有之行動電話號碼：0000000000號，且該支行動電話乃係
    於97年6 月初，在臺北縣土城市○○路上之新光銀行土城分
    行前，向真實姓名年籍不詳之成年男子所購得等詞，僅辯稱
    ：其第一次出借40,000元予邱雨嫺後，邱雨嫺僅返還30,000
    元，尚欠10,000元，嗣邱雨嫺又向其借款，其因而再出借10
    ,000元予邱雨嫺，是邱雨嫺尚積欠20,000元等語（見偵查卷
    第8 、10頁），惟證人邱雨嫺於第2 次借款時，所簽發之本
    票金額乃係25,000元之情，亦為被告所自承在卷，且有該紙
    本票扣案可資佐證（見偵查卷第23頁），再證人邱雨嫺亦明
    確證稱：第二次係向被告借款25,000元，預扣利息5,000 元
    ，實拿20,000元之情，顯見被告第二次同意借款予邱雨嫺之
    金額確係25,000元，並先預扣利息5,000 元之情甚明，是被
    告於警詢時所辯：第二次借款之金額為10,000元云云，顯非
    事實，難以採信。再者，被告原審判決後，向本院提起上訴
    時，所提出之刑事上訴狀，就廣告及扣案之行動電話部分，
    改稱：該銀行貸款廣告係友人所刊登，扣案之行動電話亦係
    該名友人交予伊代為處理云云（見本院卷第1 頁），惟於本
    院審理時又翻詞辯稱：伊友人所刊登之廣告係刷卡換現金之
    廣告，並非借款廣告，該支行動電話係該友人的；且伊僅有
    借40,000元予邱雨嫺1 次，嗣邱雨嫺返還15,000元予伊，尚
    欠25,000元，邱雨嫺始主動簽發25,000元之本票交予伊云云
    （見本院卷第42頁反面、43頁反面、44頁），可知被告就邱
    雨嫺第一次借款40,000元後，邱雨嫺所清償之金額部分，究
    係30,000元或15,000元，所稱前後不一，且亦與證人邱雨嫺
    證稱已全數清償40,000元之情不合；再就扣案之行動電話部
    分，被告於警詢時原供承：該支行動電話係其所購買之情，
    然於提起上訴之上訴狀則改稱：該支行動電話係其友人所有
    云云，嗣於本院審理時，經檢察官質問何以於警詢時供稱行
    動電話係其所買後，又改稱：是伊用5,000 元幫該朋友買的
    云云（見本院卷第44頁），顯見被告自警詢、提起上訴及至
    本院審理時所供稱之借款次數、邱雨嫺清償之金額、有無刊
    登廣告、該刊登之廣告內容為何、行動電話是否為其所有等
    情均不相同，且就借款次數、邱雨嫺就第一次借款所清償之
    金額部分，所稱均愈趨減少，在在足徵被告所辯顯係為圖減
    輕刑責所為避就推卸之詞，殊難採信。
  (三)至被告雖又辯稱：伊於為警查獲前一天，曾向邱雨嫺表示不
    要利息，只要返還本金即可等語（見本院卷第42頁反面），
    固經證人邱雨嫺所是認（同上卷頁），惟被告於借款之初，
    即已向邱雨嫺表示利息之算法，並先行預扣高額之利息，縱
    被告事後向債務人表示捨棄利息，仍無礙於其於放款時，已
    先行預扣高額利息，而取得與原本顯不相當之重利，所為自
    已構成重利罪無疑；況觀諸被告於最後向邱雨嫺催討債務時
    所稱：不要利息，只要返還本金之詞，益徵證人邱雨嫺證稱
    ：向被告借款時，被告即主動表示利息之算法，並預扣第一
    期利息之情，顯非虛詞，否則被告如之前未曾向邱雨嫺收取
    利息，猶何須於事後催討債務時另稱：不要利息之詞，益徵
    被告辯稱：借款時並未預扣利息，亦未收利息云云，要係事
    後圖卸之詞，自無可採。又被告雖又聲請傳喚證人即警員小
    隊長，欲證明該小隊長曾向其表示邱雨嫺頭腦有問題云云，
    惟觀諸被告於案發之初，即警詢、偵查中從未提及邱雨嫺有
    何頭腦不清楚或有問題之處，況衡諸常情，苟邱雨嫺頭腦有
    問題，實難相信被告當時會毫無顧忌將款項借予一名不認識
    之頭腦有問題之人，益徵被告此項所辯，實難採信，況本案
    事證已明，亦無傳喚該小隊長到庭作證之必要，附此敘明。
  (四)被告第一次貸與邱雨嫺40,000元，借款時即已預扣第一期利
    息12,000元，是以每10日利息12,000元計算，年息高達百分
    之1080，再被告第二次貸與邱雨嫺25,000元，借款時亦預扣
    第一期利息5,000 元，是以每10日利息5,000 元計算，年息
    高達百分之720 ，顯均屬與原本顯不相當之重利無疑，而證
    人邱雨嫺係為清償積欠其他地下錢莊債務，有急用才向被告
    借錢一節，亦經證人邱雨嫺於警詢時證述明確，是證人邱雨
    嫺當時經濟拮据陷於急迫之窘境，亦可認定。綜上，本案事
    證明確，被告犯行，已堪認定，應依法論科。
二、核被告所為，係犯2 次刑法第344 條之重利罪。被告所犯上
    開二罪間，犯意各別，罪名互異，應分論併罰。原審以被告
    犯罪事實明確，援引刑事訴訟法第449 條第1 項前段、第3
    項、第454 條第2 項、第450 條第1 項、刑法第344 條、第
    41條第1 項前段、第51條第6 款、第38條第1 項第2 款、刑
    法施行法第1 條之1 ，分別量處被告拘役50日、50日，並均
    諭知易科罰金之折算標準，再合併定應執行拘役90日及諭知
    易科罰金之折算標準，及扣案之行動電話1 支（含SIM 卡1
    枚，門號：0000000000號），為被告所有而供本案犯罪所用
    之物，應宣告沒收，並說明扣案之被害人乙○○所簽發之本
    票1 紙，係被害人所有而暫放被告處以供擔保借款之用，並
    非被告所有，爰不予以宣告沒收，認事用法均無違誤，量刑
    亦屬妥適。被告上訴空言否認犯罪，為無理由，應予駁回。
據上論斷，應依刑事訴訟法455 條之1 第1 項、第3 項、第368
條，判決如主文。
本案經檢察官高智美到庭執行職務。
中    華    民    國    99    年    1     月    26    日
                      交通法庭  審判長法  官  曾淑娟
                                      法  官  陳明偉
                                      法  官  鄧雅心
以上正本證明與原本無異。
本件不得上訴。
                                      書記官  王小芬
中    華    民    國    99    年    1     月    26    日
附錄本案論罪科刑法條全文
中華民國刑法第三百四十四條
乘他人急迫、輕率或無經驗貸以金錢或其他物品，而取得與原本
顯不相當之重利者，處一年以下有期徒刑、拘役或科或併科一千
元以下罰金。

司法院資訊處製作；財團法人民間司法改革基金會備份。
